【裁判字號】    93,勞上易,22
【裁判日期】    950221
【裁判案由】    給付工資等
【裁判全文】
臺灣高等法院民事判決                93年度勞上易字第22號
上  訴  人  臺灣東急警建築物管理維護股份有限公司
            (已於民國90年10月15日登記解散，未呈報清算人)
法定代理人  丁○○
            戊○○
            丙○○
訴訟代理人  蔡文彬律師
            張旭業律師
上  列 1人
複  代理人  溫祖明律師
被  上訴人  甲  ○      住臺北市○○區○○路202巷17號4樓
訴訟代理人  張傳中律師
複  代理人  乙○○      住台北市○○○路○段57號12樓之9
上列當事人間給付工資等事件，上訴人對於中華民國92年12月4
日臺灣板橋地方法院92年度勞訴字第69號第一審判決提起上訴，
本院於95年2月7日言詞辯論終結，判決如下：
    主  文
上訴駁回。
第二審訴訟費用由上訴人負擔。
    事實及理由
壹、程序方面：
一、按公司因解散，其權利能力即受限制，而縮小在清算範圍內
    ，此觀公司法第25條規定自明。又解散之公司，除因合併、
    破產而解散者外，應行清算；公司之清算，除公司法或章程
    另有規定，或股東會另為選任者外，以全體董事為清算人；
    公司之清算人，在執行職務範圍內，為公司之負責人，公司
    法第24條、第322條第1項及第8條第2項復定有明文。查上訴
    人公司於民國（下同）90年10月15日為解散登記，有公司變
    更登記事項卡附卷可稽（見原審卷第53、54頁），依公司法
    第24條規定，上訴人公司即應行清算，且依公司法第25條規
    定，應認上訴人公司之法人人格尚未消滅，其仍有當事人能
    力。又上訴人公司章程並未規定應由何人任清算人，其股東
    會亦未另為選任清算人，上訴人公司復未向法院呈報清算人
    ，依公司法第322條第1項及第8條第2項規定，即應以全體董
    事為清算人而為上訴人公司之代表人。查上訴人公司董事原
    為丁○○、戊○○、丙○○3人，故自應以丁○○、戊○○
    、丙○○為上訴人之法定代理人。
貳、實體方面：
一、被上訴人起訴主張：伊於86年6月20日受僱於上訴人並經指
    派至位於臺北縣汐市○○街世貿國家公園社區（下稱汐止世
    貿社區）擔任總幹事一職，迄至90年4月28日卸任，職務交
    接完成後，上訴人公司梁總經理許諾儘速安排新職，詎於90
    年6月20日竟接獲上訴人公司於同年6月18日寄發之存證信函
    告稱「對於經手之財務尚未完成交接，又水災後住戶繳交之
    復建基金，經公司再三通知，均無回應」，伊乃於同年7月9
    日寄出存證信函說明已交接完竣，並請求自5月1日起發給薪
    資。復於90年8月1日接獲上訴人委託律師寄出之律師函，以
    伊財務及帳目不清為由，依違反勞動基準法（下稱勞基法）
    第12條第1項第4款及新進人員自願書之約定，自92年4月20
    日起終止勞動契約。惟該指控與事實不符，伊乃多次要求說
    明，惟上訴人蓄意推拖又不回覆，之後多次申訴協調均不見
    上訴人回應，上訴人並未合法終止勞動契約，而上訴人自90
    年5月起即未給付伊工資等情。爰依兩造間之勞動契約，求
    為命上訴人應自90年5月起至同意伊繼續工作之日止，按月
    給付伊新臺幣（下同）32,650元之判決。原審為被上訴人全
    部勝訴判決，上訴人不服提起上訴，被上訴人並於本院聲明
    駁回上訴。
二、上訴人則以：由被上訴人於90年7月26日請求勞資爭議協調
    ，並請求伊給付90年5月份薪資及資遣費，及於原審起訴狀
    請求資遣費及預告工資等情以觀，可知被上訴人已同意終止
    兩造間之勞動契約。縱認兩造尚無終止勞動契約之合意，伊
    於90年7月18日接獲汐止世貿社區管理委員會回文時，始知
    悉被上訴人有所謂財務尚未交接完成及復建基金未交清之情
    事，乃於同年8月3日以被上訴人卸任後財務移交尚有許多未
    清及帳目未清之處，及被上訴人遲至90年5月9日方將所收之
    住戶費存入管委會帳戶，違反勞基法第12條第1項第4款規定
    之違反勞動契約或工作規則及新進人員自願書為由，以律師
    函終止兩造間之勞動契約，自屬合法有效，又伊公司已清算
    ，現已無承包其他地區之警衛工作，無法再僱請被上訴人，
    另被上訴人於勞資爭議申訴書中已載明資遣費等情，伊乃發
    通知表示終止契約，應認有終止勞動契約之合意云云資為抗
    辯，並於本院聲明：(一)原判決廢棄。(二)前開廢棄部分，被上
    訴人在第一審之訴及假執行之聲請均駁回。
三、查被上訴人主張其於86年6月20日受僱於上訴人並經指派至
    位於汐止世貿社區擔任總幹事一職，迄至90年4月28日卸任
    ，待命指派至新社區，後於90年6月20日竟接獲上訴人公司
    於90年6月18日寄發之存證信函告稱「對於經手之財務尚未
    完成交接，又水災後住戶繳交之復建基金，經公司再三通知
    ，均無回應」，被上訴人乃於同年7月9日寄出存證信函說明
    已交接完竣，並請求自5月1日起發給薪資。復於90年8月1日
    接獲上訴人委託律師寄出之律師函，以被上訴人財務及帳目
    不清為由，依違反勞基法第12條第1項第4款及新進人員自願
    書之約定，自92年4月20日起終止勞動契約之事實，業據提
    出臺灣東急警保全股份有限公司90年4月13日東物管字第900
    413號函、世貿國家公園管理委員會第8次委員會議記錄、上
    訴人90年6月18日存證信函、被上訴人90年7月9日存證信函
    、上訴人90年8月1日律師函等件為證（見原法院板橋簡易庭
    91年度板勞簡調字第8號卷第10頁、第11頁、第13頁），且
    為上訴人所不爭執，自堪信為真實。
四、被上訴人主張伊受僱於上訴人，經上訴人派至汐止世貿社區
    擔任該社區總幹事乙職，依該社區管理委員會與上訴人所訂
    契約第9條以觀，伊對該社區委員會僅有提出管理上記載資
    料及報告之義務，並無辦理移交之義務，伊移交時並無交接
    不清之情形，縱有部分帳目未清，亦屬輕微疏失，尚未達情
    節重大之程度，上訴人依勞基法第12條第1項第4款規定為終
    止兩造間勞動契約之事由，復超過同條第2項規定之期間，
    其終止並不合法，兩造間勞動契約仍繼續存在，上訴人即應
    自90年5月份積欠伊薪資時起至上訴人同意伊繼續工作之日
    （即復職日）止按月給付薪資32,650元等情；上訴人則以前
    揭情詞置辯。經查：
  (一)按管理服務人之委任、僱傭及監督為管理委員會之職務，為
    公寓大廈管理條例第34條、第9條所明文規定。查被上訴人
    自86年6月20日起即受僱於上訴人公司並經指派至汐止世貿
    社區擔任總幹事，迄90年4月28日卸任，皆由上訴人匯薪資
    至被上訴人於郵政儲金匯業局局號000000-0、帳號000000-0
    號內，此有郵政儲金匯業局91年6月25日管91字第506010763
    號函（原法院板橋簡易庭91年度板勞簡調字第8號卷第133頁
    ）在卷可考，並為兩造所不爭執，信屬實在，則本件無論汐
    止世貿社區管理委員會就聘任被上訴人為社區總幹事，係由
    被上訴人具名與否，均無礙於兩造間成立勞動契約之認定。
    依上訴人以台灣東急警保全股份有限公司名義與汐止世貿社
    區管理委員會所訂委託契約第4條第5款約定：「乙方（即上
    訴人）所派駐甲方（即汐止世貿社區管理委員會）之現場主
    管代收管理費時，需於當日與管委會之財務委員對帳後簽名
    點交，如財務委員不在時，甲方需指派人員辦理點交事宜」
    （同上卷第68頁），而被上訴人自87年度至89年度均將年度
    收支帳務與汐止世貿社區管理委員會財務委員核對確實，再
    由該財務委員出具證明書（同上卷第97頁至第100頁）附卷
    可考，可見汐止世貿社區管理委員對於上訴人所派駐在該社
    區之總幹事即被上訴人有管理監督之責，被上訴人就該社區
    所收支之帳務均應與該管理委員會之財務委員核對確實，則
    其離職時自有移交帳務之義務，揆諸首揭規定，被上訴人主
    張伊對該社區無移交帳務資料之義務，自不足取。
  (二)次按勞工有違反勞動契約或工作規則情節重大者，雇主得不
    經預告終止契約，勞基法第12條第1項第4款定有明文。而所
    謂「情節重大」，應指因該事由導致勞動關係進行受到干擾
    ，而有賦予雇主立即終止勞動契約關係權利之必要，並且受
    僱人亦無法期待雇主於解僱後給付其資遣費。蓋若某事由之
    發生，並不導致勞動契約關係進行受到干擾、有所障礙，則
    雇主即無據以解僱之正當利益。（最高法院88年度勞上字第
    7號判決意旨參照），是勞工違反勞動契約或工作規則之情
    節與終止契約之間，自須符合比例原則，且所謂「情節重大
    」，為一規範性構成要件要素，須經法院為客觀的評價。經
    查：被上訴人於87年度至89年度關於該社區之管理費及復建
    基金均已與社區之財務委員查對無誤，且於90年4月28日交
    接時，已將汐止國貿社區管理委員、各種圖章、表冊及存摺
    完成交接予上訴人所派駐該社區之新任總幹事，且約定於1
    個月內即90年5月28日前將未完成之帳目清理完成交付該社
    區管理委員會，此有前揭各該年度證明書及該社區管理委員
    會第8次會議記錄（同上卷第97頁至第100頁、第11頁）在卷
    足憑。被上訴人雖於90年5月9日以自己名義存入該社區住戶
    李奇錦、鄒騰利、盧玉文、江錦龍、馬榮科所繳90年1月或
    同年2月之管理費計10,286元予該社區管理委員會之帳戶內
    ，有該管理委員會帳戶存摺交易明細（同上卷第38、39頁）
    、該管理委員會90年6月收支明細表（同上卷第39頁）在卷
    可考，惟此部分均在前揭第8次會議中所約定1個月內繳清，
    即無所謂交接不清之情事。另被上訴人於90年9月11日以住
    戶謝志平、林文章之名義分別存入12,060元、18,372元，此
    亦有汐止世貿社區管理委員會帳戶存摺交易明細（同上卷第
    41頁）在卷可稽，並為被上訴人所不爭執。惟查該社區管理
    委員會91年1月25日以汐止分局第179號存證信函（同上卷第
    42頁）敘：「．．．因此交接事件，正全面寄發存證信函給
    未繳管理費之住戶催繳清查中．．．」，可見上開住戶謝志
    平等人於90年9月11日始繳付已遲付之管理費，尚非被上訴
    人遲延交接已收受之管理費，被上訴人就該社區於職務上所
    管理之帳目於90年5月28日前所約定交接完畢之期限屆至後
    ，仍未收妥該社區住戶應繳之管理等費用，固有職務上之疏
    失，惟被上訴人於前揭約定交接完畢之期限屆至後，仍陸續
    存入住戶所遲交之管理等費用，尚難認被上訴人之交接不清
    有重大情事，依前揭說明，被上訴人上開疏失尚不構成勞基
    法第12條第1項第4款之終止契約事由，上訴人於90年8月3日
    委由明華聯合法律事務所張旭業律師以律師函（同上卷第17
    2頁）通知被上訴人終止兩造間之勞動契約，於法尚有未合
    ，被上訴人上開主張，即為可採。
  (三)雇主依勞基法第12條第1項第4款規定終止契約者，依勞基法
    第12條第2項之規定，應自知悉勞工有勞基法第12條第1項第
    4款所定違反勞動契約或工作規則之情形之日起，30日內為
    之，惟仍以勞工有勞基法第12條第1項第4款所定違反勞動契
    約或工作規則，情節重大者為其前提，本件被上訴人縱有違
    反勞動契約或工作規則之情事，因尚未達情節重大之程度，
    理由已見前述，則被上訴人自不具有勞基法第12條第1項第4
    款所規定雇主得不經預告終止契約之事由，上訴人是否遵守
    勞基法第12條第2項規定之除斥期間，本院自毋庸予以審酌
    。
  (四)上訴人雖於本院抗辯伊公司已清算，現已無承包其他地區之
    警衛工作，無法再僱請被上訴人云云，惟依公司法第25條規
    定：「解散之公司，於清算範圍內，視為尚未解散」，查上
    訴人雖因解散而清算，惟上訴人在清算範圍，仍有清算執行
    了結公司現務等一切事務，並代表公司為訴訟上及訴訟外一
    切行為之權，上訴人之法人格並非一經清算即告消滅，則上
    訴人於清算中，事實上並非無繼續僱用之可能。再者，本件
    被上訴人並無勞基法第12條第1項第4款所定之雇主得不經預
    告終止契約之事由，上訴人執上開規定終止兩造間之勞動契
    約，並不合法，理由已見前述，則兩造間之勞動契約，仍繼
    續存在，公司之清算，並非勞基法中雇主終止勞動契約之法
    定事由，上訴人以其在清算中，無法再僱請被上訴人，主張
    兩造間之勞動關係已消滅，洵屬無據。此外，汐止世貿社區
    或景美廣場社區之管理工作縱已非上訴人公司所負責，上訴
    人仍可指派被上訴人至上訴人所負責管理之其他社區，甚至
    可指派被上訴人擔任上訴人公司內部之工作，上訴人公司在
    清算中，兩造間之勞動契約並非當然終止，從而上訴人上開
    抗辯，殊不足取，尚非可採。
  (五)上訴人另抗辯被上訴人於勞資爭議協調中主張資遣費，足見
    兩造已合意終止勞動契約云云，惟此為被上訴人所否認，經
    查被上訴人於90年7月26日提出申訴書時於本案事實經過及
    理由欄內載明：「1.請公司自90年5月1日起支付薪俸2.倘若
    公司不續僱，請發資遣費，業已服務4年之久」（同上卷第
    14頁）；被上訴人主要在請求上訴人給付自90年5月1日起之
    薪資，若上訴人不願續僱，乃退一步請求上訴人發給資遣費
    ，即有先、備位之分，尚難遽認被上訴人已同意上訴人終止
    兩造間之勞動契約，上訴人上開抗辯，亦不足取。
  (六)末按僱用人受領勞務遲延者，受僱人無補服勞務之義務，仍
    得請求報酬，為民法第487條所明文規定。查被上訴人於90
    年4月28日與汐止世貿社區管理委員會辦理薪舊任總幹事交
    接後，經上訴人指派至景美廣場社區任職，惟因該社區已改
    為自行聘僱，而未能前往接任，被上訴人仍待命俟上訴人另
    派工作，此有景美廣場管理委員會90年4月24日書函（同上
    卷第12頁）在卷可考，亦為上訴人所不爭執（原審卷第50頁
    ）。又被上訴人於90年7月9日以板橋中正路郵局第471號存
    證信函（前揭調解卷第12頁）、前揭申訴書上均表明請求上
    訴人給付薪資，另90年8月14日勞資爭議協調會上亦主張：
    「90年4月28日管委會開會記錄載明完成交接，5月1日起待
    命，公司（即上訴人）都不再發薪」，此有該協調會會議記
    錄（同上卷第15頁）在卷足憑，可見被上訴人之真意在主張
    兩造間勞動契約關係仍存在，其願給付勞務領取薪資，上訴
    人於知悉被上訴人上開意思表示後，未再指派工作予被上訴
    人，甚至於90年8月3日以律師函通知被上訴人自90年4月20
    日起終止兩造間勞動契約，惟此終止勞動契約並不合法，不
    生終止效力，上訴人前揭終止勞動契約之意思表示，應可認
    為上訴人拒絕被上訴人給付勞務並處於受領遲延之狀態，依
    上開規定，被上訴人即無補服勞務之義務，並可本於兩造間
    存在之勞動契約，請求上訴人按月給付報酬。
  (六)查被上訴人每月薪資32,650元，上訴人自90年5月1日起即未
    再給付，此有被上訴人郵局存摺交易明細（同上卷第16頁）
    ，並為上訴人所不爭執，信屬實在。次查兩造間之勞動契約
    既因上訴人之終止不合法，而不生終止效力，兩造間勞動契
    約關係仍繼續存在，被上訴人本此而請求上訴人按月給付薪
    資，即屬有據，應予准許。
五、綜上所述，被上訴人本於兩造間尚存在之勞動契約法律關係
    ，請求上訴人自90年5月1日起至復職（即上訴人同意被上訴
    人繼續工作）之日止，按月給付32,650元，為有理由，自應
    准許，原審判命上訴人如數給付，並依兩造聲請，酌定相當
    擔保而為准免假執行之宣告，核無不合，上訴意旨指摘原判
    決不當，求予廢棄改判，為無理由，應予駁回。
六、兩造其餘攻擊防禦方法及其他未經援用之證據，經斟酌尚無
    礙於本院前述之認定，無一一論究之必要。
七、據上論結，本件上訴為無理由，判決如主文。
中    華    民    國    95    年    2     月    21    日
                  勞工法庭審判長法  官  黃騰耀
                                法  官  李媛媛
                                法  官  許文章
正本係照原本作成。
如不服本判決，應於收受送達後20日內向本院提出上訴書狀，其
未表明上訴理由者，應於提出上訴後20日內向本院補提理由書狀
（均須按他造當事人之人數附繕本）上訴時應提出委任律師或具
有律師資格之人之委任狀；委任有律師資格者，另應附具律師資
格證書及釋明委任人與受任人有民事訴訟法第466條之一第一項
但書或第二項（詳附註）所定關係之釋明文書影本。
中    華    民    國    95    年    2     月    24    日
                                書記官  陳明俐
附註：
民事訴訟法第四百六十六條之一（第一項、第二項）：
對於第二審判決上訴，上訴人應委任律師為訴訟代理人。但上訴
人或其他法定代理人具有律師資格者，不在此限。
上訴人之配偶、三親等內之血親、二親等內之姻親，或上訴人為
法人、中央或地方機關時，其所屬專任人員具有律師資格並經法
院認為適當者，亦得為第三審訴訟代理人。


司法院資訊處製作；財團法人民間司法改革基金會備份。
